【裁判字號】    95,交聲,884
【裁判日期】    950927
【裁判案由】    聲明異議
【裁判全文】
臺灣臺中地方法院交通事件裁定         95年度交聲字第884號
原處分機關  交通部公路總局臺中區監理所臺中市監理站
受處分人    甲○○
上列受處分人因違反道路交通管理處罰條例案件，對於交通部公
路總局臺中市監理站民國九十五年九月十五日所為之裁決（裁監
稽違字第裁六一─ＧＣ0000000號裁決書），聲明異議，
本院裁定如下：
    主  文
原處分關於罰鍰新臺幣肆萬伍仟元部分撤銷。
前項撤銷部分，甲○○不罰。
其餘異議駁回。
    理  由
一、原處分機關略以：受處分人甲○○，駕駛之車號ＭＬＬ─四
    ○六號重機車，於民國九十五年九月一日二十三時五十五分
    許，在臺中市○○路○段十一號前處，因酒精濃度超過規定
    標準，經酒測器測得酒精濃度為每公升一‧○六毫克，超過
    標準值，責令禁駕之違規，為臺中市警察局第三分局員警當
    場舉發，依道路交通管理處罰條例第三十五條第一項第一款
    之規定，裁處受處分人罰鍰新臺幣（下同）四萬五千元，並
    吊扣駕駛執照十二個月，原處分並無不法等語。
二、本件受處分人甲○○異議意旨略以：當日騎乘機車不慎摔倒
    受傷，經員警到場處理，測得酒精濃度達每公升一‧○六毫
    克，並送交臺中地方法院檢察署，處分向犯罪被害人保護協
    會臺中分會支付六萬元正，懇請基於一罪不二罰，監理所之
    罰單可否不處罰，爰聲明異議等語。
三、按汽車（包括機器腳踏車）駕駛人，飲用酒類或其他類似物
    後，其吐氣所含酒精濃度超過每公升零點二五毫克，不得駕
    車；駕駛汽車經測試檢定酒精濃度超過標準，處汽車駕駛人
    罰鍰一萬五千元以上六萬元以下，並當場移置保管該汽車及
    吊扣駕駛執照一年，因而肇事致人受傷者，並吊扣駕駛執照
    二年。道路交通安全規則第一百十四條第二款、道路交通管
    理處罰條例第三十五條第一項第一款定有明文。一行為同時
    觸犯刑事法律及違反行政法上義務規定者，依刑事法律處罰
    之。但其行為應處以「其他種類行政罰」或得沒入之物而未
    經法院宣告沒收者，亦得裁處之。前項行為如經不起訴處分
    或為無罪、免訴、不受理、不付審理之裁判確定者，得依違
    反行政法上義務規定裁處之。本法所稱「其他種類行政罰」
    ，指下列裁罰性之不利處分：限制或禁止行為之處分：限制
    或停止營業、「吊扣證照」、命令停工或停止使用、禁止行
    駛、禁止出入港口、機場或特定場所、禁止製造、販賣、輸
    出入、禁止申請或其他限制或禁止為一定行為之處分。行政
    罰法第二十六條、第二條第一款亦有明定。惟依九十五年二
    月五日正式施行之行政罰法第二十六條第一項規定：「一行
    為同時觸犯刑事法律及違反行政法上義務規定者，依刑事法
    律處罰之。但其行為應處以其他種類行政罰或得沒入之物而
    未經法院宣告沒收者，亦得裁處之。」此乃一行為同時造成
    刑罰法律與行政秩序罰規定發生競合適用之關係時，基於「
    一事不二罰」之法理，經由立法程序確立應以刑罰優先為原
    則，避免行為人承受過度且重複之處罰。此觀該條立法理由
    明確揭示：「一行為同時觸犯刑事法律及違反行政法上義務
    規定時，由於刑罰與行政罰同屬對不法行為之制裁，而刑罰
    之懲罰作用較強，故依刑事法律處罰，即足資警惕時，實無
    一事二罰再處行政罰之必要。且刑事法律處罰，由法院依法
    定程序為之，較符合正當法律程序，應予優先適用。但罰鍰
    以外之沒入或其他種類行政罰，因兼具維護公共秩序之作用
    ，為達行政目的，行政機關仍得併予裁處，故為第一項但書
    規定」，其理益明。是以前揭行政罰法中刑事法律處罰優先
    且不再處以行政秩序罰之目的，既係因為行為人已接受刑罰
    而足資警惕，且已發生懲罰之作用，即無使行為人陷於雙重
    處罰之不利益，則關於刑事法律處罰之範圍，自應採取實質
    認定，凡刑事實體法或程序法中所規定客觀上剝奪行為人生
    命、自由、財產權利，主觀上亦因制裁之嚴厲性、痛苦性，
    其強度足以造成心理強制而間接達成矯正教化目的之處遇手
    段，皆應納入其中，而不以形式上符合刑法第三十二條至第
    三十四條所定主刑及從刑種類者為限，始與前揭法律規範之
    意旨相符。
四、查本件受處分人甲○○，於前揭時、地，駕駛重機車因酒精
    濃度超過標準（酒精呼氣濃度達每公升一‧○六毫克）之違
    規事實，固有臺中市警察局第三分局員警當場攔檢之舉發違
    反道路交通管理事件通知單及裁決書等附卷可稽，惟查：
(一)按依行政罰法第二十六條之立法理由觀之：「一行為同時觸
    犯刑事法律及違反行政法上義務規定時，由於刑罰與行政罰
    同屬對不法行為之制裁，而刑罰之懲罰作用較強，故依刑事
    法律處罰，即足資警惕時，實無為一事二罰再處行政罰之必
    要。且刑事法律處罰，由法院依法定程序為之，較符合正當
    法律程序，應予優先適用。但罰鍰以外之沒入或其他種類行
    政罰，因兼具維護公共秩序之作用，為達行政目的，行政機
    關仍得『併與裁處』」。故在處罰目的且處罰方式相同時，
    若依刑事法律處罰，即足資警惕時，實無為一事二罰再處行
    政罰之必要。又刑事訴訟法第二百五十三條之二規定，檢察
    官為緩起訴處分，得命被告於一定期間內履行「向公庫或指
    定之公益團體、地方自治團體支付一定之金額」，此一命被
    告為金錢給付的部分，應得被告之同意。命被告為金錢給付
    部分，並得為民事強制執行名義。檢察官課被告以上之負擔
    ，由於此負擔雖非「刑罰」，但性質上可謂實質的制裁，且
    造成被告權利受限制的影響。則受處分人上開違反刑事法律
    禁止規範之犯罪事實既已明確，僅因檢察官採取緩起訴處分
    之替代性刑事處遇手段，未將該案逕行起訴或聲請簡易判決
    處刑，致其後適用之刑事訴訟程序有所區別，然就受處分人
    負有支付一定金額予檢察官指定機構之義務觀察，其如未在
    上開指定期間內確實履行義務，依刑事訴訟法第二百五十三
    條之三第一項第三款之規定，受處分人將遭受撤銷緩起訴處
    分之不利益；反之，倘其確實遵守並履行各項緩起訴條件，
    除非合於刑事訴訟法第二百六十條所定情形之一，否則受處
    分人即無再就同一案件遭受刑事訴追之虞。從而，受處分人
    已因上開緩起訴處分而剝奪其財產權，主觀上前揭金錢給付
    義務亦具有強制性、懲罰性，雖不若易科罰金係以支付金錢
    作為自由刑之替代，惟經由緩起訴處分條件之履行使其免於
    遭檢察官發動起訴程序，仍具有替代刑罰之效果，廣義而言
    ，應屬前揭所稱之「實質刑事法律處罰」，而有行政罰法第
    二十六條第一項「一事不二罰」規定之適用（臺灣高等法院
    臺中分院九十五年度交抗字第四七七號裁定同此結論，可值
    參照）。又法務部九十五年五月二十五日法律字第○九五○
    七○○三九三號函雖謂：行政罰法第二十六條第二項所稱「
    不起訴處分」包括「緩起訴處分」在內等語，惟該項乃例外
    得裁處行政秩序罰之補充規定，參諸該條文係將「不起訴處
    分」、「無罪」、「免訴」、「不受理」、「不付審理」等
    不能證明刑事被告犯罪或未曾使其實際接受刑罰之情形逐一
    臚列，顯然與該條第一項所指發生處罰競合之前提要件尚有
    未合，故有第二項仍依違反行政法上義務規定裁處之必要。
    本件緩起訴處分既非不能證明行為人之犯罪事實，且有支付
    一定金額之實質處罰，自與上開行政罰法第二十六條第二項
    列舉之不起訴處分等情形迥然有別，仍無從遽為比擬而為相
    同之處置。如若不然，則刑事被告如經法院循審判程序判處
    罰金或得以易科罰金之拘役或有期徒刑，均得以援用行政法
    罰第二十六條第一項之規定，免於處以行政秩序罰之雙重不
    利益；至於藉由緩起訴處分而節省司法資源者，在基於實質
    懲罰目的而其財產權遭受剝奪之餘，卻仍需繳納一定金額之
    行政罰鍰，其結果勢必降低刑事被告接受緩起訴處分之意願
    ，而反噬緩起訴處分替代繁複刑事審判程序之制度性機能。
    準此以言，行政罰法第二十六條第二項既未將緩起訴處分列
    舉其中，本於「例外規定從嚴解釋」之法理及前揭說明，自
    不能將條文中「不起訴處分」之範圍，擴及於性質顯不相同
    之「緩起訴處分」，附此敘明。而道路交通管理處罰條例第
    三十五條所規定之裁處，含有罰鍰與吊扣駕照之處分，二者
    分屬行政罰法中之裁罰，有對於過去違反義務行為處罰之「
    秩序罰」（指罰鍰），以及對於預防將來再犯危險之「管制
    罰」（指吊扣駕照）；前者對於過去義務違反而為秩序罰之
    目的，與刑事制裁酒醉駕車所欲達到保護交通安全之目的相
    同，二者既為相同之目的，則處以較重之刑事制裁為已足，
    自無重複處罰行政罰之必要。本件對於性質相同之金錢裁罰
    ，已依懲罰作用較強之刑事法律制裁後，即無再依行政法為
    相同處罰之理。原處分就此未予詳查，據予裁罰，尚有未恰
    。本件就此部分之異議為有理由，原處分應予撤銷。
(二)至於原處分關於吊扣駕駛執照部分，則係預防將來再犯危險
    之管制罰，而有別於前揭針對已發生違規事實科處罰鍰之行
    政秩序罰，屬行政罰法第二十六條第一項但書所稱之「其他
    種類行政罰」。本件受處分人確有飲酒駕駛汽車，經測試檢
    定酒精濃度超過標準之情，有原舉發機關之舉發通知單在卷
    可佐，受處分人甲○○於異議狀亦已承認。受處分人因本案
    另涉犯刑法第一百八十五條之三酒醉駕車之公共危險罪，並
    經臺灣臺中地方法院檢察署檢察官以九十五年度速偵字第三
    三七九號為緩起訴處分，此有臺灣高等法院被告前案記錄表
    一份在卷可參，其違規事實堪以認定。是就此違反行政秩序
    規定之部分，依前揭規定，原處分機關自不得就該同一違規
    事實再處以「罰鍰」，然仍應科處罰鍰以外之行政罰（即吊
    扣證照）。是原處分機關依道路交通管理處罰條例第三十五
    條第一項第一款規定，吊扣其駕駛執照一年，自無不合，受
    處分人此部分之異議為無理由。
五、綜上所述，原處分機關以受處分人甲○○有酒精濃度超過標
    準之行為，依道路交通管理處罰條例第三十五條第一項第一
    款、違反道路交通管理事件統一裁罰基準及處理細則第四十
    三條、違反道路交通管理事件統一裁罰標準表等規定，裁處
    受處分人「罰鍰」四萬五千元，並「吊扣駕駛執照」十二個
    月之處分，其中裁處「罰鍰」之部分於法不合，應予撤銷。
    至原處分機關「吊扣駕駛執照」十二個月部分，經查核無不
    當，此部分異議為無理由，應予駁回。
六、據上論斷，應依道路交通管理處罰條例第八十七條第二項，
    道路交通案件處理辦法第十九條、第二十條前段，裁定如主
    文。
中    華    民    國    95    年    9     月    27    日
                  交通法庭  法  官  張清洲
以上正本證明與原本無異。
如不服本裁定，應於送達後五日內，向本院提出抗告狀。
                            書記官  沈筱玲
中    華    民    國    95    年    9    月    28    日


司法院資訊處製作；財團法人民間司法改革基金會備份。
